臺灣彰化地方法院刑事判決　　　　　　　94年度易緝字第29號
公　訴　人　臺灣彰化地方法院檢察署檢察官
被　　　告　丁○○原名陳黃麗.
上列被告因詐欺案件，經檢察官提起公訴（八十八年度偵字第一
０七一九號），本院判決如下：
    主  文
丁○○（原名陳黃麗花）連續行使偽造私文書，足以生損害於他
人，處有期徒刑壹年貳月。
    事  實
一、丁○○（原名陳黃麗花）前因經濟上之需要，於民國八十五
    年間召集甲○○○等人成立民間互助會，並自任會首，會期
    自八十六年一月一日起至八十九年二月一日止，並約定每會
    會金新臺幣（下同）二萬元，採標息外加制，於每月一日晚
    間八時在彰化縣員林鎮「阿宏梳庄」店開標，連同會首共召
    得三十八會。詎丁○○竟基於意圖為自己不法所有之概括犯
    意，分別於八十八年三月一日及同年五月一日，在上開開標
    處所，連續冒用並未實際到場標會之活會會員乙○○、丙○○名義（起訴書誤為冒標三會），先在標單上偽造彼等二人
    之簽名，並各填載虛偽不實之標息八千六百元、九千八百元
    後持以行使，以標取互助會會金，並向活會會員訛稱該標單
    係由前揭遭冒用名義之會員所出具，復以此為由向其他會員
    收受會金，致使活會會員陷於錯誤，均依丁○○之指示如數
    交付，丁○○即以此方式先後向活會會員詐得二十四萬元及
    二十二萬元之會金，足以生損害於乙○○、丙○○等前揭遭
    冒標會員及其他活會會員之權益。嗣因活會會員甲○○○於
    八十八年九月一日前往上址梳庄店競標時，丁○○竟當場要
    求甲○○○由原先填妥之三張標單改為僅投下二張標單，該
    次會期並由己○○標得互助會會金，惟經甲○○○私下聯絡
    清點結果，發覺該互助會僅餘五個會期，卻留有七個活會數
    額，且丁○○於其後旋即宣告停標，甲○○○等活會會員始
    知受騙。
二、案經甲○○○訴請臺灣彰化地方法院檢察署檢察官偵查起訴
    。
    理  由
一、訊據被告丁○○對於前揭自任會首召集民間互助會等情固坦
    承不諱，惟矢口否認有何冒標情事，辯稱：該互助會係因告
    訴人甲○○○於八十八年九月一日執意退會，但伊手邊並無
    足夠現金作為退會補償，因而發生週轉困難，才會於八十八
    年十一月一日停標，伊並無任何冒標或借標之情形云云。然
    查：上開犯罪事實，業經證人即告訴人甲○○○於偵查及本
    院審理時指證綦詳，且證人己○○亦於本院審理時證稱：伊
    於八十八年九月一日那次前往競標並順利得標，是最後一位
    得標之活會會員，因為在伊得標後該互助會就停標了等語，
    顯見被告所召集之互助會確係於八十八年九月一日開標後旋
    即停標，而非如被告所言係直至同年十一月間始無以為繼。
    另該互助會停標之際，自八十八年十月至八十九年二月止應
    尚餘有五次會期，卻仍有活會會員甲○○○（以自己名義參
    加二會，另以其女江雅平名義參加一會，共計三會活會）、
    戊○○（共計二會活會）、乙○○（尚有一會活會，另一會
    係登記為舊名「文洲」，已於八十八年六月一日得標）、丙○○（尚有一會活會）等人共計七會活會，此經證人甲○○○、戊○○、乙○○、丙○○於本院審理時及偵查中證述明
    確，復為被告於本院審理時所自承。倘被告並未藉機冒標其
    中二會活會，豈有可能造成前揭剩餘會期與活會數額不相吻
    合之異常情形？尤其被告於八十八年十二月十三日具狀陳報
    該互助會之歷次得標結果，其中記載乙○○於八十八年三月
    一日以八千六百元之標息得標、丙○○於八十八年五月一日
    以九千八百元之標息得標等情，然證人乙○○、陳思蒨（即
    乙○○之女友）於本院審理時已明確證稱：伊並未在八十八
    年三月一日標取該會，且仍餘有一會活會等語；證人丙○○
    亦於九十年四月九日偵訊時證稱：「（問：你還是活會嗎？
    ）是的，我當時還是活會。」、「（問：你在八十八年五月
    一日是否參與標會？）沒有。」等語，是以被告前揭關於證
    人乙○○、丙○○之得標紀錄顯係虛構，要非實情，堪認被
    告確有冒標上開二會活會之犯罪事實無訛。被告徒以前揭情
    詞空言為辯，自有未洽，不足為取。此外，復有告訴人甲○○○提出之互助會會員名單一份、被告提出之歷次得標紀錄
    一份附卷可稽。而被告分別於第二十七會、第二十九會冒標
    被害人乙○○、丙○○之活會，當時實際所餘活會數額分別
    為十二會及十一會，因該互助會係採標息外加制，故以每會
    會金二萬元乘以各該活會數額結果，被告先後二次分別詐得
    活會會金二十四萬元、二十二萬元。又被告偽簽被害人乙○○、丙○○之姓名於標單上，對於遭冒標名義人乙○○、丙○○及告訴人甲○○○等活會會員參與競標之權益，均足以
    造成損害。綜上所陳，本案事證已臻明確，被告犯行至堪認
    定。
二、按我國民間互助會，係由會首招募會員參加所組成，每於標
    會時，通常由欲標取會款之會員，在空白紙條上，或僅書立
    其姓名、綽號及數字者，甚或祗書寫數字而未書立其姓名、
    綽號，另以上開言詞等方法表示係何會員所出具者，則依習
    慣或特約均足以辨明係該會員以所書數字為標息金額參加競
    標之標單，自應以私文書論（最高法院八十九年度台上字第
    一三一九號刑事判決要旨參照）。查被告丁○○偽以他人名
    義冒標會金，並於標單上記載標息數字及偽簽他人姓名，而
    使其他活會會員陷於錯誤而給付會金，該份標單自屬刑法第
    二百二十條第一項所稱之準私文書。核被告所為，係犯刑法
    第二百十六條、第二百二十條第一項、第二百十條之行使偽
    造準私文書罪及同法第三百三十九條第一項之詐欺取財罪。
    被告偽造署押部分行為，應為偽造準私文書之全部行為所吸
    收，而偽造準私文書之低度行為，又為行使之高度行為所吸
    收，均不另論罪。又被告先後二次行使偽造準私文書及詐欺
    取財犯行，均屬時間緊接，方法相同，各觸犯構成要件相同
    之罪名，顯係皆基於概括犯意反覆為之，應各依連續犯之規
    定論以一罪，並均依法加重其刑。而其以一冒標行為同時詐
    騙活會會員多人，侵害數人之財產法益，為想像競合犯，仍
    從一重之詐欺取財罪處斷。至被告以行使偽造標單之方法達
    其詐欺取財之目的，所犯行使偽造準私文書罪與詐欺取財罪
    間有方法結果之牽連關係，應從較重之行使偽造準私文書罪
    論處。又被告既在標單上偽簽被害人乙○○、丙○○姓名而
    冒名提出具有準私文書性質之標單，自另構成刑法第二百十
    六條、第二百二十條第一項、第二百十條之行使偽造準私文
    書罪。公訴意旨僅敘及被告涉犯刑法第三百三十九條第一項
    之詐欺取財罪，所認尚有未洽。然偽造文書部分既與業經記
    明犯罪事實之詐欺取財犯行有牽連犯之裁判上一罪關係，已
    如前述，本為起訴效力所及，復經蒞庭檢察官於審理時更正
    補述，基於審判不可分原則，本院自應併予審理，附此敘明
    。爰審酌被告以召集互助會之名義，博取其他會員信任而依
    約繳交會金後，竟利用此一信賴關係詐騙他人財物，尚且冒
    用他人名義填載標息，無視於會首會員間在經濟上互助合作
    之初衷，造成受騙會員辛勤所得付諸東流，所為至有未洽；
    且被告於偵審期間矢口否認犯行，復經本院合法傳喚、拘提
    均拒不到庭，直至發布通緝始為警緝獲到案，被告犯後態度
    亦有可議；並參以被告犯罪手段、目的、動機、具有國小肄
    業學歷之智識程度等一切情狀，量處如主文所示之刑，以示
    懲儆。另被告偽造之被害人乙○○、丙○○標單二張，既未
    扣案，且據被告稱均已丟棄滅失，別無其他證據證明該二張
    標單現仍存在，爰不予宣告沒收，附此敘明。
三、公訴意旨另以：被告丁○○於前揭互助會期內之不詳時間，
    在上址「阿宏梳庄」店，除上開業經本院認定之二次冒標活
    會犯行外，另有冒用甲○○○、戊○○、己○○、乙○○等
    活會會員之其中一人名義標會且得標，因認被告就此部分亦
    涉有刑法第三百三十九條第一項之詐欺取財罪嫌等語。惟按
    犯罪事實應依證據認定之，無證據不得認定犯罪事實，刑事
    訴訟法第一百五十四條第二項定有明文。經查：被告召集之
    互助會於八十八年九月一日仍有開標，且由己○○親自競標
    並順利得標乙節，已由證人己○○於本院審理時證述如前，
    公訴意旨仍將己○○列為疑遭被告冒標之活會會員，自嫌率
    斷；且被害人乙○○係分別以本名及登記為舊名「文洲」之
    名義參加二會，其中「文洲」部分之活會已於八十八年六月
    一日由被害人乙○○以一萬一千元之標息先行標取，並未遭
    人冒標，僅另一登記為「乙○○」部分至互助會停標時仍屬
    活會等情，業經證人即被害人乙○○、陳思蒨於本院審理時
    證述明確。公訴人誤將被害人乙○○參與之二會均列入活會
    ，疏未詳論被害人乙○○是否業已標取其中一會，致令起訴
    書載稱被告冒標三會活會，而與前揭本院認定被告冒標被害
    人乙○○、陳立馨各一會活會之結論有別，自嫌未洽，並無
    足採。此外，復查無其他積極證據足認被告於冒標上開「乙○○」、「丙○○」二會活會以外，尚有其他冒標他人一會
    活會之犯行，不能證明被告有此部分之犯罪事實，惟公訴人
    認此部分如成立犯罪，與其餘業經論罪科刑之詐欺取財犯行
    有連續犯之裁判上一罪關係，爰不另為無罪之諭知。
據上論斷，應依刑事訴訟法第二百九十九條第一項前段，刑法第
五十六條、第二百十六條、第二百十條、第二百二十條第一項、
第三百三十九條第一項、第五十五條，罰金罰鍰提高標準條例第
一條前段，判決如主文。
本案經檢察官郭緯中到庭執行職務。
中　　華　　民　　國　　94　　年　　8 　　月　　11　　日
　　　　　　　　　臺灣彰化地方法院刑事第三庭
                          審判長法  官  李進清
                                法  官  紀佳良
                                法  官  高文崇
以上正本證明與原本無異。
如不服本判決，應於判決送達後10日內，向本院提出上訴狀（須
附繕本）。
告訴人或被害人對於判決如有不服具備理由請求檢察官上訴者，
其上訴期間之計算係以檢察官收受判決正本之日期為準。
中　　華　　民　　國　　94　　年　　8 　　月　　18　　日
                                書記官  謝志鑫
附錄本案論罪科刑法條：
中華民國刑法第216條：
(行使偽造變造或登載不實之文書罪)
行使第二百十條至第二百十五條之文書者，依偽造、變造文書或
登載不實事項或使登載不實事項之規定處斷。
中華民國刑法第210條：
(偽造變造私文書罪)
偽造、變造私文書，足以生損害於公眾或他人者，處五年以下有
期徒刑。
中華民國刑法第220條第1項：
在紙上或物品上之文字、符號、圖畫、照像，依習慣或特約，足
以為表示其用意之證明者，關於本章及本章以外各罪，以文書論
。
中華民國刑法第339條第1項：
(普通詐欺罪)
意圖為自己或第三人不法之所有，以詐術使人將本人或第三人之
物交付者，處五年以下有期徒刑、拘役或科或併科一千元以下罰
金。
